【裁判字號】    97,重訴,188
【裁判日期】    981126
【裁判案由】    塗銷所有權移轉登記 等
【裁判全文】
臺灣高雄地方法院民事判決             97年度重訴字第188號
原      告  華南商業銀行股份有限公司
法定代理人  李濬智
訴訟代理人  蘇新竹律師
            張清富律師
被      告  甲○○
            丁○○
            己○○
上二人共同
訴訟代理人  李育任律師
被      告  戊○○
訴訟代理人  許龍升律師
被      告  乙○○
            丙○○
上二人共同
訴訟代理人  林維毅律師
上列當事人間請求塗銷所有權移轉登記等事件，本院民國98年11
月12日言詞辯論終結，判決如下：
    主  文
確認被告甲○○與被告丁○○間就附表編號1 、2 所示不動產之
買賣關係不存在。
被告丁○○就附表編號1 、2 所示不動產於附表編號1 、2 所示
日期以買賣為登記原因所為之所有權移轉登記，應予塗銷。
被告己○○就附表編號1、2所為抵押權設定登記，應予塗銷。
確認被告甲○○與被告乙○○間就附表編號3 所示不動產之買賣
關係不存在。
被告乙○○就附表編號3 所示不動產於附表編號3 所示日期以買
賣為登記原因所為之所有權移轉登記，應予塗銷。
被告丙○○就附表編號3 為抵押權設定登記，應予塗銷。
確認被告甲○○與被告戊○○間就附表編號4 所示不動產之買賣
關係不存在。
被告戊○○就附表編號4 所示不動產於附表編號4 所示日期以買
賣為登記原因所為之所有權移轉登記，應予塗銷。
訴訟費用由被告甲○○負擔百分之五十、被告丁○○、己○○各
負擔百分之二十，被告乙○○、丙○○各負擔百分之二，餘由被
告戊○○負擔。
    事實及理由
壹、程序部分：
一、本件被告甲○○未於言詞辯論期日到場，核無民事訴訟法第
    386 條各款所列情形，爰依原告之聲請，由其一造辯論而為
    判決。
二、按確認法律關係成立或不成立之訴，非原告有即受確認判決
    之法律上利益者，不得提起之，民事訴訟法第247 條定有明
    文。所謂即受確認判決之法律上利益，須因法律關係之存否
    不明確，致原告在私法上之地位有受侵害之危險，而此危險
    得以對於原告之確認判決除去之者，即足當之。原告於先位
    之訴主張其為被告甲○○之債權人，被告甲○○與被告丁○○、乙○○、戊○○間就附表所示不動產之買賣契約為通謀
    虛偽意思表示，其買賣契約及所有權移轉登記均屬無效，該
    買賣契約存在已侵害其債權受償之利益，而有以本確認判決
    加以除去之必要，則依其主張足認有即受確認判決之法律上
    利益，核與前揭規定相符，自得提起，合先敘明。
貳、實體部分：
一、原告起訴主張：
(一)、先位聲明部分
    伊為被告甲○○之債權人，被告甲○○因擔任訴外人宏亞南
    電子股份有限公司（下稱宏亞南公司）向伊借款之連帶保證
    人，對伊負有新臺幣（下同）7,260,611 元及相關利息、違
    約金債務，詎被告甲○○為規避執行，先後將其所有如附表
    所示之不動產虛偽出售並移轉所有權登記：(一)於民國96年3
    月1 日，就其所有如附表編號1 所示坐落高雄市○○區○○
    段272 、273 地號土地所有權全部暨272 地號土地上建號
    277 號即門牌號碼高雄市○○區○○路429 號建物所有權全
    部（下稱系爭建工段房地），與其配偶即被告丁○○通謀虛
    偽訂立買賣契約，並於96年3 月9 日辦畢所有權移轉登記予
    被告丁○○；(二)於96年3 月6 日，就其所有如附表編號2所
    示坐落高雄縣湖內鄉○○段977 地號、應有部分6 分之1之
    土地所有權（下稱系爭寧靖段土地），與被告丁○○通謀虛
    偽訂立買賣契約，並於96年3 月26日辦畢所有權移轉登記予
    被告丁○○；(三)於96年2 月27日，就其所有如附表編號3 所
    示坐落高雄縣湖內鄉○○段875 、876 地號土地所有權全部
    暨其上建號149 號即門牌號碼高雄縣湖內鄉○○街159 號建
    物所有權全部（下稱系爭普濟段房地），與其胞弟即被告乙○○虛偽訂立買賣契約，並於同年3 月16日辦畢所有權移轉
    登記予被告乙○○；(四)於96年2 月27日，就其所有如附表編
    號4 所示坐落高雄縣路竹鄉○○段498 地號土地所有權全部
    暨其上建號118 號即門牌號碼高雄縣路竹鄉○○路28號建物
    所有權全部（下稱系爭華山段房地），與被告戊○○虛偽訂
    立買賣契約，並於同年3 月8 日辦畢所有權移轉登記予被告
    戊○○；被告甲○○與被告丁○○、乙○○、戊○○之上開
    通謀虛偽買賣行為，已致伊之債權受有不能清償之危險，伊
    自得訴請確認附表所示不動產買賣契約均不存在，並代位被
    告甲○○請求被告戊○○、乙○○、丁○○分別塗銷附表所
    示不動產之所有權移轉登記。又被告乙○○旋於96年5 月3
    日以系爭普濟段房地設定本金最高限額1,000,000 元之抵押
    權予被告丙○○，被告丁○○則於96年4 月26日以系爭建工
    段房地設定最高限額6,000,000 元之抵押權予被告己○○，
    另於96年4 月27日以系爭寧靖段土地及坐落在高雄縣湖內鄉
    ○○段1105、1106地號、應有部分均6 分之1 之土地設定本
    金最高限額9,600,000 元之抵押權予被告己○○，然被告乙○○、丁○○與被告甲○○間之不動產買賣及所有權移轉行
    為既屬無效，則被告乙○○、丁○○設定抵押權予被告丙○○、己○○即屬無權處分行為，且被告丙○○、己○○均明
    知被告乙○○、丁○○與被告甲○○間之不動產買賣係通謀
    虛偽，應不受善意保護，而應將抵押權設定登記塗銷。為此
    ，爰依民法第87條、242 條、第767 條規定，提起先位之訴
    。並聲明：(一)確認被告甲○○、丁○○間就附表編號1 、2
    所示不動產之買賣關係不存在；(二)被告丁○○就附表編號1
    、2 所示不動產於附表編號1 、2 所示日期以買賣為原因所
    為所有權移轉登記，應予塗銷；(三)被告己○○就附表編號1
    、2 所示不動產所為抵押權設定登記應予塗銷；(四)確認被告
    甲○○、乙○○間就附表編號3 所示不動產之買賣關係不存
    在；(五)被告乙○○就附表編號3 所示不動產於附表編號3 所
    示日期以買賣為原因所為所有權移轉登記，應予塗銷；(六)被
    告丙○○就附表編號3 所示不動產所為抵押權設定登記應予
    塗銷；(七)確認被告甲○○、戊○○間就附表編號4 所示不動
    產之買賣關係不存在；(八)被告戊○○就附表編號4 所示不動
    產於附表編號4 所示日期以買賣為原因所為所有權移轉登記
    ，應予塗銷。
(二)、備位聲明部分：
    又縱認附表所示不動產之買賣及所有權移轉登記行為為真正
    ，惟被告甲○○除上開不動產外，已無其他財產可供清償，
    而被告戊○○、乙○○、丁○○、丙○○、己○○於買受及
    設定抵押權時亦知此情事，其等所為應已害及伊之債權，伊
    亦得訴請撤銷附表所示不動產之買賣及所有權移轉登記行為
    ，並請求被告乙○○、戊○○、丁○○塗銷所有權移轉登記
    及請求被告丙○○、己○○塗銷抵押權設定登記。為此，爰
    依民法第244 條規定，提起備位之訴。並聲明：(一)被告甲○○、丁○○間就附表編號1 、2 所示不動產之買賣及所有權
    移轉登記行為應予撤銷；(二)被告丁○○就附表編號1 、2 所
    示不動產於附表編號1 、2 所示日期以買賣為原因所為所有
    權移轉登記，應予塗銷；(三)被告己○○就附表編號1 、2 所
    示不動產所為抵押權設定登記應予塗銷；；(四)被告甲○○、
    乙○○間就附表編號3 所示不動產之買賣及所有權移轉登記
    行為應予撤銷；(五)被告乙○○就附表編號3 所示不動產於附
    表編號3 所示日期以買賣為原因所為所有權移轉登記，應予
    塗銷；(六)被告丙○○就附表編號3 所示不動產所為抵押權設
    定登記應予塗銷；(七)被告甲○○、戊○○間就附表編號4 所
    示不動產之買賣及所有權移轉登記行為應予撤銷；(八)被告戊○○就附表編號4 所示不動產於附表編號4 所示日期以買賣
    為原因所為所有權移轉登記，應予塗銷。
二、被告之答辯：
(一)、被告甲○○未於言詞辯論期日到庭，亦未提出書狀作何聲明
    或陳述。
(二)、被告丁○○、己○○則以：被告丁○○自80年起即從事不動
    產買賣生意，而被告甲○○於大陸投資生意極需資金，乃將
    系爭建工段房地及寧靖段土地出售予被告丁○○，被告丁○○為支付系爭建工段房地買賣價款，向高雄市三信合作社貸
    款5,100,000 元及向被告己○○借款5,000,000 元，並因此
    以系爭建工段房地設定6,000,000 元之抵押權予被告己○○
    ，另向被告己○○借款8,000,000 元以支付購買系爭寧靖段
    土地及坐落在高雄縣湖內鄉○○段1105、1106地號、應有部
    分均6 分之1 之土地之買賣價款，乃設定9,600,000 元之抵
    押權予被告己○○，被告丁○○與被告甲○○間並無通謀虛
    偽為買賣及移轉登記行為之情事，且其等均不知就系爭建工
    段房地及寧靖段土地所為之買賣、抵押權設定行為足以生損
    害於原告對被告甲○○之債權。又宏亞南公司係自96年5 月
    10日起未按期攤還借款本息，於被告甲○○與丁○○訂立系
    爭建工段房地及寧靖段土地買賣契約時，宏亞南公司尚正常
    繳息，被告甲○○是否有逃避保證債務之必要及意圖，自非
    無疑等語，資為抗辯。並均聲明：原告之訴駁回。
(三)、被告乙○○、丙○○則以：當時係因其等之哥哥即被告甲○○極需資金而擬處分名下財產，惟礙於系爭普濟段房地由母
    親居住使用，乃由被告乙○○以900,000 元買受系爭普濟段
    房地，被告乙○○除向丈母娘借款400,000 元後，給付800,
    000 元予被告甲○○，其餘100,000 元則係向被告丙○○調
    借，並無通謀虛偽為買賣及移轉登記行為之情事，且被告乙○○、丙○○均不知其等就系爭普濟段房地所為之買賣、抵
    押權設定行為足以生損害於原告對被告甲○○之債權。又宏
    亞南公司係自96年5 月10日起未按期攤還借款本息，而甲○○將系爭普濟段房地出售移轉登記予被告乙○○之時間為同
    年3 月16日，被告乙○○以系爭普濟段房地設定抵押權予被
    告丙○○之時間為96年5 月3 日，足見被告甲○○、乙○○
    、丙○○並無脫產通謀虛偽移轉所有權及設定抵押權之動機
    等語，資為抗辯。並均聲明：駁回原告之訴。
(四)、被告戊○○則以：被告戊○○係以2,200,000 元向被告甲○○買受系爭華山段房地，且已如數支付，其與被告甲○○間
    確有買賣關係存在，且被告戊○○於向被告甲○○買受系爭
    華山段房地時，不知被告甲○○負有保證債務等語，資為抗
    辯。並聲明：原告之訴駁回。
三、本件兩造不爭執事項及爭點：
(一)、不爭執事項：
 1、被告甲○○擔任宏亞南公司向原告借款之連帶保證人，嗣因
    宏亞南公司未依約清償，經本院以96年度審重訴字第164 號
    判命被告甲○○、宏亞南公司及訴外人曾海洝、詹勳宏應連
    帶給付原告7,260,611 元，及自96年5 月10日起至清償日止
    ，按年息4.09% 計算之利息，暨自96年6 月11日起至清償日
    止，逾期在6 個月以內者，按上開利率10% ，逾期超過6 個
    月者，按上開利率20% 計算之違約金。
 2、被告甲○○於96年3 月9 日，以買賣為原因，將系爭建工段
    房地所有權移轉登記予被告丁○○，被告丁○○並於96年4
    月26日以系爭建工段房地設定最高限額6,000,000 元之抵押
    權予被告己○○。
 3、被告甲○○於96年3 月26日，以買賣為原因，將系爭寧靖段
    土地移轉登記予被告丁○○。被告丁○○於96年4 月27日，
    提供系爭寧靖段土地及坐落在高雄縣湖內鄉○○段1105、11
    06地號、應有部分均6 分之1 之土地設定設定本金最高限額
    9,600,000 元之抵押權予被告己○○。
 4、被告甲○○於96年3 月16日，以買賣為原因，將系爭普濟段
    房地所有權移轉登記予被告乙○○，被告乙○○並於96年5
    月3 日以系爭普濟段房地設定本金最高限額1,000,000 元之
    抵押權予被告丙○○。
 5、被告甲○○於96年3 月8 日，以買賣為原因，將系爭華山段
    房地所有權移轉登記予被告戊○○。
(二)、爭點：
 1、先位聲明部分：
  (1)被告甲○○、被告丁○○就系爭建工段房地及寧靖段土地所
    為之買賣及移轉登記行為，是否為通謀虛偽意思表示而屬無
    效？
  (2)如被告甲○○、被告丁○○就系爭建工段房地及寧靖段土地
    所為之買賣及移轉登記行為係通謀虛偽意思表示而屬無效，
    就被告丁○○設定抵押權予被告己○○之無權處分行為，被
    告己○○可否主張善意取得抵押權？（被告己○○是否知悉
    被告甲○○、丁○○上開買賣係通謀虛偽，而不受善意受讓
    規定之保護？）
  (3)被告甲○○、乙○○就系爭普濟段房地所為之買賣及移轉登
    記行為，是否為通謀虛偽意思表示而屬無效？
  (4)如被告甲○○、乙○○就系爭普濟段房地所為之買賣及移轉
    登記行為係通謀虛偽意思表示而屬無效，就被告乙○○設定
    抵押權予被告丙○○之無權處分行為，被告丙○○可否主張
    善意取得抵押權？（被告丙○○是否知悉被告甲○○、乙○○上開買賣係通謀虛偽，而不受善意受讓規定之保護？）
  (5)被告甲○○、戊○○就系爭華山段房地所為之買賣及移轉登
    記行為，是否為通謀虛偽意思表示而屬無效？
 2、備位聲明部分：
  (1)被告丁○○就系爭建工段房地及寧靖段土地為買賣及移轉登
    記時，是否知悉有害於原告之債權？
  (2)被告己○○就系爭建工段房地及寧靖段土地為抵押權設定登
    記時，是否知悉有害於原告之債權？
  (3)被告乙○○就系爭普濟段房地為買賣及移轉登記時，是否知
    悉有害於原告之債權？
  (4)被告丙○○就系爭普濟段房地為抵押權設定登記時，是否知
    悉有害於原告之債權？
  (5)被告戊○○就系爭華山段房地為買賣及移轉登記時，是否知
    悉有害於原告之債權？
四、茲就上述爭點，析述本院得心證之理由如下：
(一)、被告甲○○、丁○○間就系爭建工段房地及寧靖段土地所為
    之買賣契約及所有權移轉行為為通謀虛偽意思表示：
 1、被告丁○○辯稱與被告甲○○間之買賣契約均屬真正，並無
    通謀虛偽不實，系爭建工段房地價金為11,200,000元，96年
    2 月27日給付現金200,000 元，經被告甲○○於買賣契約書
    簽收，96年3 月8 日自其設於花旗銀行帳戶提領現金1,000,
    000 元交予被告甲○○，亦經被告甲○○於買賣契約書上簽
    收，並以系爭建工段房地向高雄市第三信用合作社貸款5,10
    0,000 元後，於96年4 月9 日核貸撥款當日匯款5,017,370
    元至被告甲○○設於高雄市第三信合作社帳號000000000000
    00號帳戶，又向被告己○○借款5,000,000 元，由被告己○○於96年4 月27日直接匯款至被告甲○○設於渣打銀行九如
    分行帳號00000000000000號帳戶，另為擔保被告己○○借款
    債權，除簽立5,000,000 元本票予被告己○○供擔保外，並
    以系爭建工段房地為被告己○○設定本金最高限額為6,000,
    000 元之抵押權；系爭寧靖段土地及坐落高雄縣湖內鄉○○
    段1105、1106地號應有部分均6 分之1 之土地買賣價金總價
    為6,000,00 0元，96年3 月7 日給付現金1,000, 000元予被
    告甲○○，經被告甲○○於買賣契約書上簽收，其另向被告
    己○○借款8,000,000 元，被告己○○於96年5 月8 日匯款
    至其台灣中小企業銀行大昌分行帳號0000000000 0號帳戶，
    其於當日提領8,000,000 元現金交付予被告甲○○，其中5,
    000,000 元即系爭寧靖段土地之買賣尾款，其餘3,000,00 0
    元係其出借予被告甲○○之款項，而為擔保被告己○○借款
    債權，除簽立8,000,000 元本票予被告己○○供擔保外，並
    以系爭寧段土地及普濟段1105、1106地號土地應有部分為被
    告己○○設定本金最高限額9,600,000 元之抵押權等語，固
    提出系爭建工段房地、系爭寧靖段土地買賣契約書影本各1
    份（見本院一卷第98頁至第105 頁）、房屋貸款借據（見本
    院一卷第106 頁）、高雄市第三信用合作社送款單影本、取
    款憑條影本各1 紙（見本院一卷第107 頁）、被告己○○匯
    款單影本2 紙（見本院一卷第108 頁、第110 頁）、被告丁○○簽發之本票影本2 紙（見本院一卷第109 頁、第112 頁
    ）、臺灣中小企業銀行取款憑條影本（見本院一卷第111 頁
    ）、花旗銀行現金提款單影本2 紙（見本院一卷第312 頁至
    第313 頁）為證。
 2、惟查，宏亞南公司總資本額為65,000,000元，股份6,500,00
    0 股，被告甲○○擔任宏亞南公司董事，持股高達1,080,00
    0 股，為所有董事中持股最多者，且較宏亞南公司董事長張
    中貴持股50,000股多出甚多，此業經本院調取本院96年度訴
    審重訴字第164 號原告訴請宏亞南公司及被告甲○○清償借
    款卷宗核閱屬實，堪認被告甲○○對於宏亞南公司之營運握
    有相當之控制權，就宏亞南公司之財務狀況當知之甚詳，則
    被告甲○○於宏亞南公司於96年5 月10日開始未依約繳納借
    款本息前之96年2 月27日至96年3 月6 日間接續出售附表所
    示不動產予被告丁○○、乙○○、戊○○，顯有脫產以規避
    債務之嫌，是被告甲○○就附表所示不動產與被告丁○○、
    乙○○、戊○○所訂立之買賣契約是否出於雙方之真意，誠
    屬可疑。
 3、查被告丁○○與被告甲○○為夫妻關係，關於被告甲○○何
    以短時間內接連處分附表所示不動產乙節，被告丁○○陳稱
    被告甲○○於大陸有投資生意，極需資金，故有將附表所示
    不動產變現之需求，惟被告甲○○未曾到庭陳述或提出書狀
    陳明原委，且被告丁○○亦迄未提出被告甲○○投資大陸生
    意之相關資料供本院審酌，且觀諸被告甲○○自96年起至98
    年11月止之出入境資料（見本院一卷第250 頁、本院二卷第
    116 頁），被告甲○○僅有5 次短暫出國紀錄，且每次出國
    均未逾1 個星期，難認被告甲○○確有投資大陸生意之情事
    ，被告丁○○前揭所陳，已難信為真。而就被告丁○○向被
    告甲○○購買系爭建工段房地、系爭寧靖段土地之目的乙節
    ，被告丁○○於本院陳稱被告甲○○要去大陸投資，要賣掉
    系爭建工段房地及系爭寧靖段土地換現金，因其與被告甲○○當時都住在系爭建工段房地，且為了幫被告甲○○保住系
    爭寧靖段土地祖產，故其乃向被告甲○○購買等語（見本院
    二卷第8 頁、第11頁）。惟被告丁○○陳稱被告甲○○有投
    資大陸生意之資金需求，不足採信，已如前述，而系爭建工
    段房地既為被告甲○○、被告丁○○之居住地，被告甲○○
    亦未有長期滯留國外之情，自有在台居住需求，竟將其與被
    告丁○○共同居住之系爭建工段房地出售予被告丁○○，顯
    無必要，且與常情不符；被告丁○○雖又辯稱其與被告甲○○現在並未居住於系爭建工段房地（見本院二卷第6 頁），
    惟渠等2 人目前均仍設籍於系爭建工段房屋，有其戶籍資料
    在卷可憑（見本院二卷第117 頁至第118 頁），被告丁○○
    陳稱其與被告甲○○現在並未居住於該處，實難採信，且依
    被告丁○○前揭所辯，被告丁○○若無繼續居住於系爭建工
    段房地之打算，豈有向被告甲○○購買系爭建工段房地之必
    要! 又被告丁○○陳稱向被告己○○借款5,000,000 元、8,
    000,000 元向被告甲○○購買系爭建工段房地及寧靖段土地
    ，打算將系爭建工段房地、寧靖段土地出售後再連本帶利償
    還被告己○○等語（見本院二卷第7 頁、第8 頁），亦顯與
    其先前所陳購買系爭建工段房地係因其仍居住於該處、購買
    系爭寧靖段土地係為幫被告甲○○保住祖產之目的相矛盾。
    況且，被告丁○○自96年3 月間取得上開房地所有權後，迄
    今已2 年餘，仍未有將上開房地出售之舉。準此，被告丁○○所辯向被告甲○○購買系爭建工段房地、寧靖段土地之目
    的，不可採信，已堪認定被告丁○○係為協助被告甲○○脫
    產以規避債務，方與被告甲○○就系爭建工段房地、寧靖段
    房地簽訂買賣契約。又佐以被告丁○○與被告甲○○乃夫妻
    關係，而夫妻間財產常有共同運用之情，以致於夫妻間產財
    形式上所有權與實質所有權歸屬不同一，則被告甲○○將系
    爭建工段房地、寧靖段土地過戶予被告丁○○，係確基於雙
    方之買賣真意？抑或屬雙方通謀虛偽之意思表示以達為被告
    甲○○脫產之目的？極其可疑。
 4、次查，截至96年3 月3 日止，被告丁○○於花旗銀行之臺幣
    存款帳戶金額高達12,703,061元，連同在該行之其他投資，
    總值達21,057,246.89 元，此有花旗銀行98年9 月24日（98
    ）政查字第23452 號函暨其所附花旗財富管理銀行綜合月結
    單在卷可稽（見本院97年度訴字第1566號卷第168 頁至第16
    9 頁），另被告丁○○於96年5 月16日尚自其台企大昌分行
    帳戶轉帳5,000,000 元其設於台新銀行苓雅分行帳號000000
    00000000號帳戶後，再於翌日自該帳戶轉匯5,040,000 元至
    其另一投資理財帳戶（帳號：0000000000000000），此有台
    新銀行98年9 月16日台新作文字第9814446 號函在卷足憑（
    見本院97年度訴字第1566號卷第212 頁至第213 頁），且為
    被告丁○○所是認（見本院二卷第112 頁），顯見被告丁○○與被告甲○○訂立系爭建工段房地、寧靖段土地買賣契約
    期間，應有足夠資力支付全部價金。被告丁○○陳稱向被告
    己○○2 筆借款之利息均是年息5%，被告己○○亦稱如此，
    被告丁○○既有上開資力，參以現今銀行存款利率遠低於年
    息5%，其他投資項目報酬率亦少高於年息5%，倘被告丁○○
    確有真意向甲○○購買房地，即可以其前述存款或投資轉換
    現金給付買賣價金予被告甲○○，並無另行向被告己○○借
    款而負擔利率達年息5%之利息債務之必要，此舉與一般投資
    理財觀念迥然相悖，被告丁○○既有將資金運用於投資理財
    ，就此道理更應知悉甚深。又被告丁○○陳稱系爭建工段房
    地買賣價金中之5,000,000 元係向高雄市第三信用合作社貸
    款後轉匯予被告甲○○，而被告己○○於本院陳稱其評估建
    工段房地價值足供擔保借款予丁○○之5,000,000 元債權（
    見本院二卷第15頁至第16頁），可知被告己○○評估其就系
    爭建工段房地之抵押權即使劣後高雄市第三信用合作社之第
    一順位抵押權，該抵押權所擔保之5,000,000 元債權，以系
    爭建工段房地之價值，亦可足額受償，參以被告丁○○向高
    雄市第三信用合作社貸款當時利率為年息3.17% ，有該房屋
    貸款借據在卷可按（見本院一卷第106 頁），如被告丁○○
    確有買受系爭建工段房地之真意，如不以上揭自有資金支付
    ，亦可選擇以系爭建工段房地為擔保品向高雄市第三信用合
    作社多貸款5,000,000 元或轉向其他銀行貸款，當無選擇轉
    向計收較高利息之被告己○○借款之理。再者，被告丁○○
    陳稱向被告己○○借款共計13,000,000元，以其所陳借款利
    率為年息5%計算，每年借款利息即高達650,000 元（計算式
    ：13,000,000×5%＝650,000 ），被告丁○○陳稱待系爭建
    工段房地、寧靖段房地出售後再一併與被告己○○結算利息
    ，連同本金一併償還被告己○○，惟被告丁○○取得上開房
    地所有權迄今已經2 年多，仍遲未將上開房地出售，利息累
    積已逾1,300,000 元，被告丁○○購買系爭建工段房地、寧
    靖段土地不僅無利可圖，反須負擔高額利息債務，並非正常
    合理之交易決定。承上各節可知，被告丁○○以向被告己○○借款方式向被告甲○○購買上開房地之動機，應非出於投
    資理財之獲利取向甚明，佐以被告丁○○所稱購買上開房地
    之目的並不足採，已如前述，則在被告丁○○確有資力可以
    自有資金向被告甲○○購買系爭建工段房地及寧靖段土地，
    以追求最大利潤之情況下，被告丁○○豈有真意締結反須負
    擔高額利息債務之買賣契約之理？
 5、又不動產買賣價值高昂，雙方對於買賣價金之計算及買賣條
    件，當錙銖必較，尤以被告丁○○與被告甲○○係夫妻關係
    ，被告丁○○既有相當資力，已如前述，其對於所稱被告甲○○有投資大陸生意之資金需求，不僅未直接提供金援，反
    以向被告甲○○購買系爭建工段房地及寧靖段土地方式以所
    付價金供被告甲○○運用，並簽訂買賣契約書面，倘雙方果
    真確有締結上開房地買賣之真意，自應對於雙方買賣權利義
    務甚為注意。惟查，被告丁○○以系爭建工段房地向高雄市
    第三信用合作社貸款5,100,000 元後，被告丁○○匯款予被
    告甲○○之金額係5,017,370 元，有前揭房屋貸款借據、取
    款憑條、送款單影本可按（見本院一卷第106 頁至第10 7頁
    ），而被告丁○○竟於本院陳稱系爭建工段房地原即有貸款
    5,000,000 元，貸款轉至其名下後，其乃將其餘5,000, 000
    元價金匯給被告甲○○等語（見本院二卷第7 頁），所述顯
    與實情不符，且依前揭事證，雙方就系爭建工段房地之買賣
    價金即非契約所定之11,200,000元。又關於超過約定價金之
    金額即17,370元為何款項，被告丁○○於本院陳稱係契稅及
    代書過戶等費用（見本院二卷第7 頁），惟系爭建工段房屋
    之契稅即達21,942元，有該房屋之96年契約繳款書在卷可憑
    （見本院一卷第183 頁），且實際上被告丁○○匯款5,017,
    370 元至被告甲○○上揭高雄市第三信用合作社帳戶，係為
    清償被告甲○○先前以系爭建工段房地向高雄市第三信用合
    作社貸款未償餘額，此有高雄市第三信用合作社97年7 月2
    日高三信社秘文字第1438號函暨其所附被告丁○○、被告甲○○存摺往來查詢明細表在卷可稽（見本院一卷第204 頁至
    第206 頁），多出來之17,370元與被告丁○○所稱之契稅、
    代書費均無關聯，佐以被告丁○○從事不動產買賣多年，業
    據其自承在卷（見本院二卷第5 頁），若被告丁○○確有真
    意向被告甲○○購買系爭建工段房地，對於上揭交易情形自
    當知之甚詳，則被告丁○○對於系爭建工段房地之買賣情節
    顯無具體認識，已堪認定被告丁○○並無購買系爭建工段房
    地之真意，同理，被告丁○○就系爭寧靖段土地有無與被告
    甲○○締結買賣契之真意，愈生疑竇。
 6、又就系爭寧靖段土地連同普濟段1105、1106地號土地之買賣
    價金6,000,000 元，被告丁○○固辯稱於96年3 月7 日交付
    現金1,000,000 元、於96年5 月8 日交付現金5,000,000 元
    予被告甲○○，然並未提出被告甲○○確有收受上開價金證
    據供本院參酌，原告亦爭執上開款項交付之真實性，被告丁○○辯稱被告甲○○投資大陸生意有資金需求既不可採，是
    其辯稱被告甲○○為投資大陸方便要求其給付現金，而不採
    匯款方式給付價金，本院亦難憑信，被告丁○○給付數百萬
    元買賣價金竟不以較能保障雙方交易安全之匯款方式為之，
    顯與常情有違，則被告丁○○辯稱就系爭寧靖段土地連同普
    濟段1105、1106地號土地已有支付6,000,000 元買賣價金予
    被告甲○○，亦難信為真。
 7、又證人即被告己○○之配偶洪政國於本院證稱：伊知道系爭
    建工段房地及寧靖段土地有為伊配偶己○○設定抵押權，設
    定的原因是代書即被告戊○○先把上開房地資料帶給伊看，
    要伊事先評估是否可以借款給上開房地所有權人，後來評估
    可以，借款的經過，代書方面是由被告戊○○去辦理設定，
    第1 筆借款時被告甲○○來找伊1 、2 次，第2筆 借款時被
    告甲○○也是來找伊1 、2 次，被告甲○○的太太即被告陳
    丁○○都是2 筆借款的第一次洽談時有到場，每次郭代書都
    有到場等語甚詳（見本院二卷第17頁）。被告甲○○既為出
    賣人，竟多次出面向被告己○○及證人洪政國洽談借款供被
    告丁○○向其購買上開房地，而非由買受人即被告丁○○積
    極商借買賣價金，已有違常情，此節亦可窺知被告丁○○應
    無買受上開房地之真意；又依被告丁○○所辯，如被告甲○○係因投資大陸有資金需求，方出售房地，被告甲○○既已
    親自覓得金主即被告己○○，並親自洽談借款，大可自己以
    系爭建工段房地及寧靖段土地為被告己○○設定抵押而向被
    告己○○借款即可，無須多此一舉先將房地出售過戶予被告
    丁○○，再由被告丁○○以其名義向己○○借款。再觀諸被
    告丁○○一再陳稱係由其向被告己○○借款，並非被告甲○○向被告己○○借款，惟就被告己○○借款8,000,000 元部
    分，被告甲○○竟與被告丁○○共同簽發8,000,000 元本票
    予被告己○○供擔保（見本院一卷第112 頁），被告己○○
    就系爭寧靖段土地所設定抵押權擔保債務之債務人竟為被告
    甲○○，而非被告丁○○，被告甲○○反而因此無端背負
    8,000,000 元債務，顯與被告丁○○辯稱其為購買系爭寧靖
    段房地而由其向被告己○○借款、被告甲○○出售房地係為
    籌措資金投資大陸生意等情不符，如此觀之，被告甲○○更
    無將系爭寧靖土地出售予被告丁○○以求變現之必要，蓋被
    告甲○○將系爭寧靖段房地移轉予被告丁○○後，竟仍須就
    被告丁○○為支付買賣價金而向被告己○○所借款項債務共
    同簽發本票擔保，且被告丁○○亦同意就其已取得所有權之
    系爭寧靖段房地為被告甲○○對被告己○○之本票債務設定
    擔保，其結果與被告甲○○直接以系爭寧靖段房地向被告己○○借款並設定抵押權供擔保，並無不同，差別僅在於抵押
    擔保品之所有權人不同而已。
 8、承上所述，以被告甲○○不直接以系爭建工段房地、寧靖段
    土地供擔保向被告己○○借款方式籌措資金，反採先將上開
    房地以買賣為名義過戶予被告丁○○，再由其出面與被告己○○洽談借款予被告丁○○，以供被告丁○○支付買賣價金
    之迂迴方式，甚至為此簽立8,000,00 0元本票予被告己○○
    ，以擔保被告己○○對被告丁○○之借款債權，其自身反而
    增加8, 000,000元本票債務，且期間多由被告甲○○與被告
    己○○及其配偶即證人洪政國接觸借款及抵押權設定事宜等
    諸多有違交易常情之處，輔以被告丁○○向被告甲○○購買
    上開房地並無利可圖，且須負擔高額利息債務，亦不合理，
    且被告丁○○對於系爭建工段土地之買賣價金及貸款金額交
    待不清，又被告丁○○陳稱有給付系爭寧靖段土地買賣價金
    予被告甲○○難信為真等節觀之，足認被告甲○○、被告丁○○就系爭建工段房地、寧靖段土地均無買賣真意，又因被
    告丁○○應支付予被告甲○○之買賣價金竟係由被告甲○○
    與被告己○○或其配偶洪政國接洽，亦堪認定被告甲○○、
    丁○○對於彼此均無買賣真意均屬知情，而仍就彼此非真意
    之意思表示相與為合意，是被告甲○○、丁○○就系爭建工
    段房地、寧靖段土地之買賣為通謀虛偽意思表示，至堪認定
    。
(二)、被告己○○就被告丁○○為其設定系爭建工段房地、寧靖段
    土地抵押權乙事，非屬善意：
 1、被告己○○辯稱其確有於96年4 月27日、96年5 月8 日分別
    借款予被告丁○○5,000,000 元、8, 000,000元，被告丁○○乃以其所有之系爭建工段房地、系爭寧靖段房地分別為其
    設定本金最高限額6,000,000 元、9,600,000 元之抵押權供
    擔保，並非虛偽設定抵押權，且其提供資金予被告丁○○後
    ，與被告甲○○、丁○○之相關銀行存款帳戶並無資金互為
    流通情形，足證其並無惡意之情等語，資為抗辯，並提出匯
    款單影本2 紙（見本院一卷第108 頁、第110 頁）、被告丁○○簽發之本票影本1 紙（面額5,000,000 元，見本院一卷
    第109 頁）、被告甲○○、被告甲○○共同簽發之面票影本
    1 紙（面額8,000,000 元，見本院一卷第112 頁）為證。
 2、被告己○○未曾與被告甲○○、被告丁○○有金錢借貸往來
    ，係經被告戊○○介紹，始借款予被告丁○○，業據被告己○○陳述在卷（見本院二卷第14頁），而被告己○○初次於
    97年接連借款5,000,000 元、8,000,000 元予被告丁○○，
    從96年4 月27日匯款5,000,000 元至被告甲○○渣打銀行九
    如分行帳戶、於96年5 月8 日匯款8,000,000 元至被告丁○○台灣中小企業銀行大昌分行帳戶，截至目前為止，被告己○○未曾向被告丁○○收受分文利息，為被告丁○○、被告
    己○○所是認（見本院卷第11頁、第15頁），此節與一般民
    間放款係為賺取高於銀行利率之利息之情有違，雖渠等2 人
    均陳稱待被告丁○○出售系爭建工段房地、寧靖段土地後再
    一併結算本金及應付利息（見本院二卷第11頁、第15頁），
    惟自被告己○○交付款項迄今已逾2 年餘，均未見被告丁○○有處分上開房地之舉，被告己○○亦未陳稱有向被告丁○○催討償還借款本利之情，被告己○○既係經被告戊○○介
    紹認識，方初次借款予被告丁○○，兩人間並無特殊情誼，
    且借款金額高達13,000,000元，被告己○○竟陳稱迄今長達
    2 年餘期間未曾向被告丁○○收取任何利息，亦未曾向被告
    丁○○催討償還，復未就被告丁○○提供擔保之房地實行抵
    押權以迅速回收債權，其所為顯與民間貸放業者之交易常情
    不符，則被告己○○是否確有出借款項予被告丁○○，顯有
    可疑。
 3、觀諸被告己○○96年5 月8 日匯款至被告丁○○帳戶後，被
    告丁○○隨即於當日將上開8,000,000 元提領出來，被告丁○○雖陳稱有將該8,000,000 元交付予被告甲○○，其中5,
    000,000 元即系爭寧靖段土地之價金，另3,000,000 元係其
    出借予被告甲○○等語，惟並未提出上開鉅額資金確由被告
    甲○○收受之證據供本院參酌，原告亦爭執上開資金流向之
    真實性，則上開所稱8,000,000 元是否確有交付被告甲○○
    ，即非無疑。又被告己○○於96年4 月27日將5,000,000 元
    匯予被告甲○○時，該筆款項於同日隨即自被告甲○○帳戶
    以現金方式領出，此有被告甲○○渣打銀行九如分行帳戶交
    易明細表在卷可稽（見本院一卷第297 頁），本院既不採信
    被告甲○○有投資大陸生意乙事，則該筆5,000,000 元於同
    日自被告甲○○帳戶提出之用途，極屬可疑。又上開2 筆款
    項，若確係由被告丁○○向被告己○○借用以支付價金，為
    何1 筆匯予被告甲○○，另1 筆卻匯予被告丁○○？如若係
    被告丁○○指示，既均係要交付予被告甲○○，為何要先匯
    予被告丁○○，嗣由被告丁○○提領後再將鉅額現金交付被
    告甲○○，徒增風險及不便？準此，被告己○○提供予被告
    丁○○之5,000,000 元、8,000,000 元款項，其用途及最終
    流向既有上開疑義，再參以被告己○○迄今未曾向被告丁○○催討借款債務本金及利息，復未就被告丁○○提供擔保之
    房地實行抵押權以迅速回收債權，顯與民間貸放業者之交易
    常情不符乙節以觀，則被告己○○所匯予被告甲○○、丁○○之5,000,000 元、8,000,000 元，是否確為借款，確有疑
    義，故而原告主張被告己○○匯款5,000,000 元、8,000,00
    0 元至被告甲○○、丁○○帳戶，僅係為製造買賣、借貸之
    金流假象，尚非不可採信，據此，即難認雙方有以系爭建工
    段房地、寧靖段土地抵押權擔保借款之真意，則被告丁○○
    就系爭建工段房地、系爭寧靖段房地為被告己○○設定之本
    金最高限額抵押權，應屬虛偽不實，即堪認定。又被告己○○與被告丁○○設定虛偽不實之本金最高限額抵押權，並配
    合提供資金流動之假象；是以，被告己○○對於被告甲○○
    、丁○○間就系爭建工段房地、寧靖段房地之買賣及移轉登
    記係通謀虛偽意思表示，旨在脫產逃避債務乙節，即難諉為
    不知；從而，原告主張就被告丁○○無權以系爭建工段房地
    、寧靖段土地為被告己○○設定抵押權乙情，被告己○○非
    屬善意，應不受善意保護等語，可堪採認。
(三)、被告甲○○、乙○○間就系爭普濟段房地所為之買賣契約及
    所有權移轉行為為通謀虛偽意思表示，被告丙○○亦知情：
 1、被告乙○○辯稱向被告甲○○購買系爭普濟段房地係於96年
    2 月25日簽訂買賣契約，96年2 月25日交付現金30,000元，
    96年3 月7 日交付現金70,000元，96年5 月2 日向被告丙○○借款100,000 元後以現金交付予被告甲○○，並於同日向
    其丈母娘陳吳千金借款400,000 元，由陳吳千金匯款400,00
    0 元至其設於渣打銀行九如分行帳號00000000000000號帳戶
    內，其再於同日匯款700,000 元至被告甲○○上開渣打銀行
    九如分行帳戶等情，固提出系爭普濟段房地之買賣契約（見
    本院一卷第58頁至第61頁）、被告乙○○上開帳戶對帳單1
    份（見本院一卷第53頁）、被告乙○○取款憑條影本2 紙、
    被告丙○○取款憑條影本1 紙（見本院一卷第54頁至第56
    頁）、被告甲○○上開帳戶歷史明細查詢單（見本院一卷第
    57頁）為憑。
 2、惟查，關於被告乙○○與被告甲○○就系爭普濟段房地訂定
    買賣契約之目的，被告乙○○辯稱系爭普濟段房地原即供母
    親居住，被告甲○○要去大陸投資而要把該房地賣掉，其一
    定要買下來，否則母親無處可住等語（見本院二卷第21頁至
    第22頁），然系爭普濟段房地既係供被告甲○○、乙○○之
    母親居住，被告甲○○倘係因投資大陸之資金需求就急將上
    開房地脫手變現，其舉有違為人子女之人倫綱常，非有特殊
    緊急狀況，一般人實難如此為之。
 3、又被告甲○○、乙○○就系爭普濟段房地之買賣契約於96年
    2 月25日即已簽訂，如被告甲○○確需求資金甚急，而有出
    售房地之必要，惟被告甲○○於出售後僅先收取100,000 元
    價金，在尚有800,000 元價金未獲給付之情況下，隨即於96
    年3 月16日將系爭普濟段房地移轉過戶予被告乙○○，且容
    任被告乙○○遲至96年5 月2 日才將尾款800,000 元付清，
    此舉與被告乙○○陳稱被告甲○○出賣房地係為變現投資大
    陸乙情顯有捍挌，足徵被告甲○○與被告乙○○就系爭普濟
    段房地簽訂買賣契約，並非基於投資變現需求，而被告乙○○既無閒置資金可供購買系爭普濟段房地，依其所陳反須向
    被告丙○○借款100,000 元、向其丈母娘陳吳千金借款400,
    000 元，則在被告乙○○不知是否能借款到款項之初，何敢
    向被告甲○○表示購買之意？又依買賣契約所載，其尾款80
    0,000 元本係向銀行貸款，是如被告乙○○並無資金，被告
    甲○○又需款恐急，何不由被告甲○○自行向銀行貸款，如
    此一來亦能保有房屋。是以，被告乙○○就系爭普濟段房地
    是否確有締結買賣契約之真意，益顯可疑。
 4、再就被告乙○○陳稱為購買系爭普濟段房地而向被告丙○○
    借款100,000 元而論，被告乙○○陳稱：向被告丙○○借款
    100,000 元是因為當時伊錢不夠，平常伊都會留100,000 元
    左右作生活費及代繳水電費等語（見本院二卷第20頁至第21
    頁），惟觀諸被告乙○○渣打銀行九如分行帳戶之存款狀況
    ，其於96年5 月2 日向陳吳千金借得400,000 元後，帳戶內
    存款已有891,558 元，足供支付800,000 元買賣價金尾款，
    尚有餘近100,000 元可供其作為上揭開銷使用，本無於同日
    另向被告丙○○借款100,000 元之必要甚明；參以被告丙○○設於渣打銀行九如分行帳號00000000000000號帳戶於96年
    5 月2 日之交易紀錄及取款憑條，僅能證明被告丙○○有於
    該日提領118,000 現金之情，尚無從逕認被告丙○○確有將
    其中100,000 元出借予被告乙○○之事實，原告亦爭執被告
    丙○○借款予被告乙○○之真實性，且被告丙○○既已至銀
    行領取現金118,000 元，倘被告乙○○確有向其借款100,00
    0 元，為求方便並留存借款證據，被告丙○○自可於銀行提
    款時一併將100,000 元轉匯至被告乙○○帳戶，則被告乙○○是否確有向被告丙○○借款100,000 元，自有疑義。
 5、又被告乙○○陳稱向被告丙○○借款100,000 元，並未約定
    利息及違約金，卻以系爭普濟段房地為被告丙○○設定本金
    最高限額1,000,000 元之高達10倍之抵押權，顯不合理，蓋
    依常情而言，若非有日後陸續借款之資金需求，實無須設定
    與借款金額比例顯不相當之本金最高限額抵押權。就此，被
    告乙○○雖陳稱此情係因為還要修整系爭普濟段房屋等語（
    見本院二卷第20頁），表示仍可能向被告丙○○借錢，惟被
    告丙○○對於何以設定高達10倍之抵押權乙節，其於本院陳
    稱當時被告乙○○是想要讓其有個保障而已等語（見本院二
    卷第26頁），與被告乙○○前揭所陳並不相符，足認被告乙○○並未向被告丙○○提及有再向其借款之打算，且被告乙○○於本院明確陳稱迄今為止僅有向被告丙○○借款100,00
    0 元（見本院二卷第20頁），堪認被告乙○○辯稱設定10倍
    抵押權之原因係當時考量將來要修繕房屋而打算向被告丙○○借款乙情，並不實在，益徵被告乙○○是否確有向被告丙○○借款100,000 元，被告乙○○為被告丙○○設定抵押權
    是否虛偽不實等情，顯有疑義。
 6、又100,000 元並非鉅額款項，被告乙○○如確有向被告丙○○借款100,000 元，以被告乙○○上揭渣打銀行九如分行帳
    戶至96年6 月21日止，帳戶內仍有153,654 元，且期間存款
    曾高達257,058 元乙情觀之（見本院一卷第301 頁至第302
    頁），被告乙○○並非無資力償還被告丙○○，竟遲至今日
    已2 年餘，仍表示未返還被告丙○○100,000 元借款，已不
    合理情理；另被告丙○○陳稱借款予被告乙○○沒有約定利
    息、違約金，也沒有約定何時清償，待被告乙○○有能力再
    還等語（見本院二卷第24頁），不僅就其借款未明確約定清
    償期，且在被告乙○○並無經濟困難之情況下，任由被告乙○○迄今仍未償還分文，與一般債權人出借款項為確保回收
    款項之作法有違，縱然渠等2 人具有同胞手足關係，在其各
    自成家立業，財務各自獨立之情況下，並設定高額抵押權，
    此情實屬罕見。
 7、參以抵押權之設定範圍，對債權人自身權益攸關甚鉅，債務
    人如有為債權人設定抵押權以擔保債務之履行，債權人就供
    擔保其債權之抵押權內容自當有所認知。惟查，被告丙○○
    於本院審理時，對於借款予被告乙○○時，被告乙○○有無
    為其提供擔保乙節，被告丙○○不僅陳稱不知何謂抵押，且
    就系爭普濟段房地抵押權內容初表示忘記了，復改稱設定為
    1,000,000 元，另對於先借錢再設定抵押，還是先設定抵押
    再借錢，亦表示忘記了（見本院二卷第24頁至第25頁），與
    一般借款人對於其債權及其擔保狀況應相當瞭解乙情迥異；
    再者，系爭普濟段抵押權設定係被告戊○○代為辦理，被告
    丙○○竟陳稱該抵押權是其去設定辦理，惟對於抵押權之內
    容忘記了等語（見本院二卷第25頁），所述顯與事實不符，
    且前後矛盾，足認被告丙○○前揭所述應係臨訟杜撰之詞，
    據此已難認被告丙○○確有借款100,000 元予被告乙○○，
    佐以前述被告丙○○提出之118,000 元取款憑條，並不足證
    明其有將其中100,000 元交付出借予被告乙○○，以及被告
    乙○○在無經濟困難情況下迄未償還被告丙○○100,000 元
    等節交互參析，被告乙○○、丙○○陳稱彼此間有100,000
    元借貸關係存在，顯不實在，要難採信，且被告丙○○並無
    將來繼續借款予被告乙○○並以該本金最高限額1,000,000
    抵押權供擔保之認識，已如前述，則被告乙○○、被告丙○○間顯無就系爭普濟段設定本金最高限額1,000,000 元抵押
    權之真意，而屬通謀虛偽設定之抵押權，即堪認定，被告丙○○對於該虛偽之抵押權係為被告甲○○規避債務執行所設
    定乙情，自難諉為不知。
 8、承上，被告丙○○並無100,000 元借款予被告乙○○，被告
    乙○○陳稱有將該100,000 元交付予被告甲○○作為爭普濟
    段房地價金，亦不足採，系爭普濟段房地買賣契約上記載被
    告甲○○於96年5 月2 日收受被告乙○○給付之價金100,00
    0 元，即不實在，自不足據為被告甲○○、乙○○、丙○○
    有利之認定。準此，被告乙○○既未交付10 0,000元買賣價
    金予被告甲○○，竟謊稱有給付100,000 元買賣價金予被告
    甲○○，被告甲○○並於系爭普濟段買賣契約上記載「收現
    新台幣壹拾萬元整96年5 月2 日」下方用印，輔以被告甲○○急將供母親居住之系爭普濟段房地出售，卻尋求無足夠資
    金之被告乙○○承購，其交易顯不合理等節綜合以觀，堪認
    被告甲○○、乙○○並無買賣系爭普濟段房地之真意，而相
    與為非真意之買賣合意，至為明確。
(四)、被告甲○○、戊○○間就系爭華山段房地所為之買賣契約及
    所有權移轉行為為通謀虛偽意思表示：
 1、被告戊○○陳稱確有向被告甲○○購買系爭華山段房地，價
    金為2,200,000 元，於96年2 月26日簽訂買賣契約書面，同
    日給付200,000 元現金予被告甲○○，經被告甲○○於買賣
    契約書上簽收，並以系爭華山段房地向聯邦銀行貸款，經該
    行於96年4 月16日核撥1,600,000 元後，於同日匯款至被告
    丁○○帳戶，再由被告丁○○於96年5 月2 日匯款1,600,00
    0 匯款至被告甲○○設於渣打銀行九如分行帳戶，尾款400,
    000 元部分，分別於96年8 月27日交付50 ,000 元、96年9
    月3 日交付70,000元、96年9 月18日交付50 ,000 元、96年
    11月30日交付40,000元、96年12月4 日交付50,000元、97年
    3 月11日交付50,000元、97年3 月20日交付30,000元、97年
    4 月14日交付60,000元現金予被告甲○○，且均經被告甲○○於買賣契約書上簽收等情，固提出系爭華山段房地之買賣
    契約（見本院一卷第133 頁至第136 頁）、被告戊○○設於
    聯邦銀行三民分行帳號000-00-00000000 號帳戶自96年1 月
    至96年10月之往來交易明細資料（見本院一卷第251 頁至第
    253 頁）、聯邦銀行房屋貸款申請書影本、單筆貸款授內容
    查詢單、單筆授信攤還及收息記錄查詢單、放款查詢單（見
    本院一卷第255 頁至第258 頁、本院卷二第42頁）及被告甲○○渣打銀行九如分行帳戶交易明細表（見本院一卷第297
    頁）為佐。
 2、查被告戊○○與被告甲○○就系爭華山段房地之買賣契約係
    被告戊○○所書立，業據被告戊○○自承在卷（見本院二卷
    第113 頁），而附表所示不動產買賣契約字跡均屬相同（見
    本院一卷第58頁、98頁、第102 頁），即堪認附表所示不動
    產之買賣契約均係由被告戊○○代為書立，另附表所示不動
    產買賣之過戶及抵押權設定登記，均係由被告戊○○代為辦
    理，亦有附表所示不動產買賣移轉登記、設定抵押權登記相
    關資料在卷可參（見本院一卷第140 頁、第157 頁、第166
    頁、第178 頁、第194 頁），而被告甲○○與被告丁○○、
    乙○○間之買賣均屬通謀虛偽，業經本院認定如前，被告戊○○既為專業代書，且為被告甲○○、丁○○、乙○○、己○○、丙○○代為辦理契約草擬、過戶及設定抵押登記事項
    ，並親自介紹被告甲○○、丁○○向被告己○○借款，並每
    次陪同被告甲○○向被告己○○或其配偶洪政國洽談借款事
    宜，於短短1 個月期間內就附表所示不動產之買賣完成所有
    權移轉登記，且於96年4 月26日、4 月27日、5 月3 日接續
    完成抵押權設定登記手續，足認被告戊○○對於被告甲○○
    與被告丁○○、乙○○就系爭不動產買賣均屬通謀虛偽，目
    的在規避債務，顯然知之甚明，則被告戊○○於同一期間向
    被告甲○○購買系爭華山段房地，是否雙方均無買賣真意，
    而亦屬被告戊○○與被告甲○○間所為通謀虛偽意思表示，
    旨在協助被告甲○○脫產，極其可疑，原告亦爭執被告戊○○與被告甲○○就系爭華山段房地買賣之真實性，自有進一
    步探究之必要。
 3、觀諸系爭華山段房地買賣契約約定價金為2,200,000 元，依
    被告戊○○所陳，被告甲○○於96年2 月26日僅收取200,00
    0 元，隨即於96年3 月8 日將系爭華山段房地過戶予被告戊○○，而被告戊○○以系爭華山段房地向聯邦銀行申請貸款
    所核撥之1,600,000 元並未交付予被告甲○○，反係匯至被
    告丁○○帳戶（此詳後述），已與常情有違。且就尾款400,
    000 元部分，被告戊○○陳稱以30,000元至70,000元不等之
    小額款項，斷斷續續支付予被告甲○○，遲至1 年後之97年
    4 月14日始給付完畢，亦與被告丁○○陳稱被告甲○○係為
    措籌大陸投資資金而陸續出售附表所示房地之目的相悖，就
    此，被告戊○○雖稱辯稱：當時伊沒有錢，乃與被告甲○○
    約定每個月領個幾萬元支付給被告甲○○等語（見本院二卷
    第29頁），惟被告戊○○上揭聯邦銀行帳戶於96年6 月5 日
    起至96年8 月26日止，該帳戶內均有20餘萬元之存款，自96
    年8 月27日起至96年9 月9 日止，該帳戶內均有10餘萬元之
    存款（見本院一卷第252 頁至第253 頁），另被告戊○○設
    於大眾商業銀行大昌分行帳號000000000000號帳戶於96年11
    月15日之存款金額高達446,471 元，截至96年12月21日止尚
    有206,853 元存款（見本院一卷第246 頁），被告戊○○辯
    稱沒有錢所以才斷斷續續給付尾款等語，顯屬不實。系爭華
    山段房地買賣既有上開不合交易常規之處，被告甲○○與被
    告戊○○是否確有買賣系爭華山段房地之真意，誠屬有疑。
    而原告既爭執系爭買賣交易及價金給付之真實性，被告甲○○亦未曾到庭或以書狀陳述有無收受上開尾款，被告戊○○
    縱提出系爭華山段買賣契約上有經被告甲○○簽收尾款之註
    記，亦無從據以憑認被告戊○○有給付上開尾款予被告甲○○乙事為真。
 4、又本件被告戊○○以系爭華山段房地向聯邦銀行貸款後，並
    未交付或匯款予被告甲○○，反而匯至被告丁○○前揭台灣
    中小企業銀行大昌分行帳戶，此有被告丁○○該帳戶之存款
    交易明細查詢單（見本院97年度訴字第1566號卷第76頁）及
    被告戊○○上揭聯邦銀行帳戶往來交易明細表（見本院一卷
    第252 頁）可稽，實難認該款項係支付被告甲○○之買賣價
    金。就此被告戊○○雖陳稱：「（問：買賣價金1,600,000
    元為何要匯到被告丁○○的帳戶？）因為我認為他們是一體
    的，沒有人叫我匯給被告丁○○，是我自作主張匯到被告丁○○的帳戶」等語（見本院二卷第28頁），嗣後改稱：「我
    不太知道他們錢的情況」等語（見本院二卷第29頁），前後
    所述已相互矛盾，且被告戊○○既為專業代書，竟將所謂買
    賣價金擅自匯至非屬出賣人之帳戶，顯然有違其代書專業，
    是其主張匯款予被告丁○○即屬已給付買賣價金1,600,000
    元予被告甲○○之抗辯，要不可採。雖被告戊○○嗣後又陳
    稱被告丁○○96年5 月2 日有將其所匯1,600,000 元匯至被
    告甲○○帳戶，並提出被告甲○○渣打銀行九如分行存款交
    易明細資料為憑（見本院一卷第297 頁），據以抗辯確有支
    付被告甲○○買賣價金1,600,000 元，惟被告戊○○匯款予
    被告丁○○係96年4 月16日，被告丁○○係因何緣故自其帳
    戶匯款1,600,000 元予被告甲○○，因兩者時間相隔甚久，
    難認彼此間有何關聯性，且依被告丁○○於本院陳稱：「（
    問：你與被告甲○○財務有分開嗎？）有」、「（問：你帳
    戶是否都自己使用？）我自己在使用，我先生沒有在用我的
    帳戶」等語（見本院二卷第6 頁），顯見被告戊○○將
    1,600,000 元價金匯至被告丁○○帳戶，應與系爭華山段房
    地之買賣無關。準此，被告戊○○辯稱確有支付被告甲○○
    系爭華山段房地買賣價金1,600,00 0元，自不足採。
 5、承上所述，被告戊○○既表示向被告甲○○購買系爭華山段
    房地，卻未將1,600,000 元價金支付予被告甲○○，亦未能
    合理交待如何給付被告甲○○1,600,000 元價金，且依被告
    戊○○所述，未曾提及被告甲○○有追究其尚未支付1,600,
    000 元價金乙事，輔以，被告戊○○陳稱嗣後有陸續支付小
    額價金共計400,000 元之尾款予被告甲○○收受，亦難憑採
    ，已如前述，綜合以上各節交互參析，堪認被告戊○○與被
    告甲○○就系爭華山段房地之買賣，顯係無買賣真意而相互
    通謀為虛偽之買賣合意，至堪認定。
(五)、按「表意人與相對人通謀而為虛偽意思表示者，其意思表示
    無效。但不得以其無效，對抗善意第三人。」、「債務人怠
    於行使其權利時，債權人因保全債權，得以自己之名義，行
    使其權利。但專屬於債務人本身者，不在此限。」、「前條
    債權人之權利，非於債務人負遲延責任時，不得行使。但專
    為保存債務人權利之行為，不在此限。」、「所有人對於無
    權占有或侵奪其所有物者，得請求返還之。對於妨害其所有
    權者，得請求除去之。有妨害其所有權之虞者，得請求防止
    之。」，民法第87條第1 項、第242 條、第243 條、第767
    條第1 項分別定有明文。本件被告甲○○與被告丁○○、乙○○、戊○○間就附表所示不動產訂立買賣契約並移轉所有
    權移轉行為，均屬通謀虛偽意思表示，該等買賣契約及移所
    有權之物權行為，均屬無效；又宏亞南公司積欠原告7,260,
    611 元及其利息、違約金，且屆期未獲清償，被告甲○○為
    上開債務之連帶保證人，自應負連帶清償責任；則原告訴請
    確認附表所示不動產之買賣關係不存在，並代位被告甲○○
    依民法第767 條所有物返還請求權規定，請求被告丁○○、
    乙○○、戊○○分別將附表所示不動產以買賣為原因所為之
    所有權移轉登記予以塗銷，洵屬有據。又被告丁○○、乙○○既未取得附表編號1 、2 、3 所示房地之所有權，則被告
    丁○○、乙○○分別為被告己○○、丙○○設定如附表編號
    1 、2 、3 所示之抵押權之行為，即屬無權處分，而被告己○○、丙○○分別知悉被告甲○○與被告丁○○、被告乙○○間就附表編號1 、2 、3 所示房地買賣及所有權移轉係通
    謀虛偽意思表示，業經本院認定屬實，即非民法第87條第1
    項但書所謂之善意第三人，亦不受民法善意受讓制度之保護
    ，是以，原告代位被告甲○○訴請被告己○○、丙○○分別
    將附表編號1 、2 、3 所示抵押權設定登記予以塗銷，亦屬
    正當。
五、綜上所述，原告依民法第87條第1 項、第242 條、第767 條
    規定，訴請確認被告甲○○分別與被告丁○○、乙○○、戊○○間就附表所示不動產之買賣關係不存在，並訴請被告丁○○、乙○○、戊○○分別就附表所示不動產於附表所示日
    期以買賣原因所為所有權移轉登記予以塗銷，且訴請被告己○○、丙○○分別就附表1 、2 、3 所示不動產所為抵押權
    設定登記予以塗銷，為有理由，應予准許。又原告先位之訴
    既有理由，其備位之訴即無審酌之必要，本院自無庸審認備
    位聲明之爭點，附此敘明。
六、本件判決基礎俱已臻明確，兩造其餘攻防方法及訴訟資料經
    本院審酌後，核與判決不生影響，無逐一論駁之必要，併此
    敘明。
七、據上論結，原告之訴為有理由，依民事訴訟法第385 條第1
    項前段、第78條、第85條第1 項前段，判決如主文。
中    華    民    國    98    年    11    月    26    日
                  民事第六庭  審判長法  官  楊國祥
                                    法  官  李怡諄
                                    法  官  林書慧
正本係照原本作成。
如不服本判決，應於送達後20日內，向本院提出上訴狀並表明上
訴理由，如於本判決宣示後送達前提起上訴者，應於判決送達後
10日內補提上訴理由書（須附繕本）。
中    華    民    國    98    年    11    月    26    日
                              書記官  莊豐源
附表：
┌──┬───────────┬───┬────┬─────────┬────┬───────────┬────┐
│編號│      不動產          │買受人│買賣時間│     買賣價金     │買賣移轉│       抵押權人       │抵押權  │
│    │                      │      │        │                  │登記時間│                      │登記時間│
├──┼───────────┼───┼────┼─────────┼────┼───────────┼────┤
│ 1  │高雄市○○區○○段272 │丁○○│96年2 月│11,200,000 元     │96年3 月│己○○                │96年4 月│
│    │地號土地（面積69平方公│      │27日    │                  │9 日    │（第2 順位，共同擔保債│26日    │
│    │尺，權利範圍全部）、27│      │（登記買│                  │        │權本金最高限額6,000,00│        │
│    │3 地號土地（面積21平方│      │賣原因發│                  │        │0 元．債務人為丁○○）│        │
│    │公尺，權利範圍全部）、│      │生日期：│                  │        │                      │        │
│    │429 建號建物（門牌號碼│      │96年3 月│                  │        │                      │        │
│    │：高雄市○○區○○路  │      │1 日）  │                  │        │                      │        │
│    │429 號，總面積169.74平│      │        │                  │        │                      │        │
│    │方公尺，權利範圍全部）│      │        │                  │        │                      │        │
├──┼───────────┼───┼────┼─────────┼────┼───────────┼────┤
│ 2  │高雄縣湖內鄉○○段977 │丁○○│96年3 月│6,000,000 元      │96年3 月│己○○                │96年4 月│
│    │號土地（面積9,014.8 平│      │6 日    │（另包含高雄縣湖內│26日    │（第1 順位，與高雄縣湖│27日    │
│    │方公尺，權利範圍6 分之│      │        │鄉○○段1105地號土│        │內鄉○○段1105地號土地│        │
│    │1 ）                  │      │        │地《面積547.36平方│        │《面積547.36平方公尺，│        │
│    │                      │      │        │公尺，權利範圍6 分│        │權利範圍6 分之1》、110│        │
│    │                      │      │        │之1 》、1106地號土│        │6地號土地《面積967.39 │        │
│    │                      │      │        │地《面積967.39平方│        │平方公尺，權利範圍6 分│        │
│    │                      │      │        │公尺，權利範圍6分 │        │之1 》共同擔保債權本金│        │
│    │                      │      │        │之1 》）          │        │最高限額9,600,000 元，│        │
│    │                      │      │        │                  │        │債務人為甲○○）      │        │
├──┼───────────┼───┼────┼─────────┼────┼───────────┼────┤
│ 3  │高雄縣湖內鄉○○段875 │乙○○│96年2 月│900,000元         │96年3 月│丙○○                │96年5 月│
│    │地號土地（面積38.03 平│      │25日    │                  │16日    │（第1 順位，共同擔保債│3 日    │
│    │方公尺，權利範圍全部）│      │（登記買│                  │        │務本金最高限額1,000,00│        │
│    │、876 地號土地（面積  │      │賣原因發│                  │        │0 元，債務人為乙○○）│        │
│    │27.96 平方公尺，權利範│      │生日期：│                  │        │                      │        │
│    │圍全部）、149 建號建物│      │96年2 月│                  │        │                      │        │
│    │（門牌號碼：高雄縣湖內│      │27日）  │                  │        │                      │        │
│    │鄉○○街147 巷14號，總│      │        │                  │        │                      │        │
│    │面積95.94 平方公尺，權│      │        │                  │        │                      │        │
│    │利範圍全部）          │      │        │                  │        │                      │        │
├──┼───────────┼───┼────┼─────────┼────┼───────────┼────┤
│ 4  │高雄縣路竹鄉○○段498 │戊○○│96年2 月│2,200,000 元      │96年3 月│                      │        │
│    │地號土地（面積70.06 平│      │26日    │                  │8 日    │                      │        │
│    │方公尺，權利範圍全部）│      │        │                  │        │                      │        │
│    │、118 建號建物（門牌號│      │        │                  │        │                      │        │
│    │碼：高雄縣路竹鄉○○路│      │        │                  │        │                      │        │
│    │28號，總面積184.64平方│      │        │                  │        │                      │        │
│    │公尺，權利範圍全部）  │      │        │                  │        │                      │        │
└──┴───────────┴───┴────┴─────────┴────┴───────────┴────┘

司法院資訊處製作；財團法人民間司法改革基金會備份。
